最高法院刑事判決　　　　　　　九十六年度台上字第七九七號
上　訴　人　台灣高等法院檢察署檢察官
被　　　告　甲○○
　　　　　　乙○○
上列上訴人因被告等常業詐欺案件，不服台灣高等法院中華民國
九十三年四月八日第二審判決（九十二年度上訴字第四０二一號
，起訴案號：台灣新竹地方法院檢察署九十年度偵字第二九五二
、二九八五號、九十年度偵緝字第二七七號），提起上訴，本院
判決如下：
    主  文
上訴駁回。
    理  由
按刑事訴訟法第三百七十七條規定：上訴於第三審法院，非以判
決違背法令為理由不得為之；是提起第三審上訴，應以原判決違
背法令為理由，係屬法定要件；如果上訴理由書狀並未依據卷內
訴訟資料具體指摘原判決不適用何種法則或如何適用不當，或所
指摘原判決違法情事顯與法律規定得為第三審上訴理由之違法情
形不相適合時，均應認其上訴為違背法律上之程式，予以駁回。
檢察官上訴意旨略以：(一)、被告甲○○、乙○○等就被害人曾紹
雄、曾國雄投資上海凱振電器有限公司（下稱凱振公司）部分，
以因當時大陸投資法令限制，僅能以振勤興業有限公司（下稱振
勤公司）名義與上海嘉定黃渡低壓電器廠合資成立凱振公司，所
以無法將彼等列入股東名冊等情置辯，並為原判決作為諭知被告
等無罪之依據，但原判決竟又以甲○○、曾紹雄及證人黃文達均
稱開股東會時有講過列曾紹雄、曾國雄為上海凱振公司的董事，
復有凱振公司董事會成員和高級管理人員名單在卷可查，進而認
曾紹雄、曾國雄二人亦均列為凱振公司董事之事實應屬實在，有
判決所載理由矛盾之違法。(二)、曾紹雄、曾國雄提出告訴時即提
出傳真函影本二件為證，該函文係請甲○○傳真公司股東名冊、
營利事業登記證、各次資產負債表、損益表，而甲○○之傳真回
文則以：「請尊重執行董事之權益，一切以公司利益為最高指標
，目前人事安排尚未擬定，擬定之后也以公司利益為主…所謂人
善被人欺，馬善被人騎，請不要過份…不要再找麻煩，或自找麻
煩」等語，曾紹雄於第一審證稱：「（你要求被告提供什麼資料
給你看他不拿出來？）股東名冊、帳目，第一次開會當時我們要
求每半年開一次會，他提出的帳都不清楚，所以我後來要求請台
灣的會計師去查帳；（有無給你類似被證四之證明書？甲○○是
否有提供投資上海凱振（公司）的章程與台灣的振勤（公司）及
上海嘉定黃渡低壓公司給你們？對被證三上面曾紹雄及曾國雄為
上海凱振公司的董事有何意見？），均稱：沒有；沒有看過這份
文件」等語，證人黃文達於第一審證稱：「（你是否知道曾國雄
及曾紹雄二人有拿到證明書？）他們的情形我不知道；（上海凱
振公司董事會成員及高級人員名單你是否看過？甲○○是否跟你
們說過？）我沒有看過，甲○○是有說那邊的高級人員，但是名
單我不曉得」等語，則原判決以被告甲○○所邀集之每位投資人
均應甚清楚前開投資金額係以法人合資設立凱振公司及凱捷公司
之方式投資經營，且每人之投資金額亦均發給證明書，告訴人曾
紹雄、曾國雄亦確係凱振公司之董事，均係每位投資人甚為清楚
之情，應可肯認，因而認被告主觀上無不法所有之意圖。然就被
告上開對被害人之質疑完全不予理會之傳真函及被害人之指訴均
恝而不論，就黃文達未臻明確之證言，遽而採信為所有全部投資
人均甚清楚本案投資情形之依據，就凱振公司既以法人投資之方
式經營，何以又得列被害人為董事之情事，亦未再加以調查，有
依法應於審判期日調查之證據未予調查、判決不載理由及所載理
由矛盾之違法。(三)、被告等經營之帆盛有限公司（下稱帆盛公司
）向被害人中國電器股份有限公司（下稱中國電器公司）下單，
並由帆盛公司簽發三個月之期票付款，業據被告甲○○供認無誤
，亦經證人康鴻儀證述明確，而高旗電子股份有限公司（下稱高
旗公司）提出告訴時即檢具帆盛公司簽發與該公司之退票支票影
本十二紙，其中在民國八十九年八、九月間退票之支票有四紙，
金額近達（新台幣，下同）九百萬元，八十九年十月之後之退票
亦近達九百萬元，有各該支票影本附卷可稽，該公司之代表人高
承丕於第一審指稱：「最後他們開始跳票，我們讓他拖一、兩個
月，後來拖到八十九年五月份時他又大量下訂單給我，最後一次
出貨是八十九年八月二十八日，那時候累積欠我的錢已經一千多
萬了，八月二十八日要出貨，我曾經打電話給乙○○，問她到底
要不要出貨，她說一定要出，隔天就是八月二十九日有一張三百
多萬的票說一定會兌現給我們，結果貨也出了，但是票沒有兌現
，總共累積跳票金額是九百多萬；九月之前已經欠我們十張票了
，一直退票」等語，康鴻儀亦證稱：「九十年二月十日的票是八
十九年九月或十月之前的，因為他後來就沒有照平常三個月的時
間來開，被告十月十日就跳票了；（八十九年）十月十日到期的
票兩張小的金額有兌現，兩張大的金額沒有兌現；十月份的貨還
沒有開票，十月十日跳票之後我就沒有再出貨給帆盛，十月十日
因為跳兩張票，然後那兩張票就延到十一月十四日，結果那兩張
票還是跳票，連利息都跳票；八十九年十月出貨給帆盛時，還不
知道帆盛財務已經出問題；十月份定的貨是十一月份付款，開三
個月，就是可以開到次年一月底，甚至可以延到二月十日」等語
。另提出帆盛公司於八十九年九、十月間出具予中國電器公司未
獲兌現之貨款支票影本為證，是被告等於八十九年十月間向中國
電器公司進貨僅三萬六千餘元，係因斯時被告等經營之帆盛公司
已多次退票，財務上已陷於週轉不靈之情況，原判決置各該不利
於被告等之相關事證於不顧，亦未審酌被告等所簽發之支票貨款
均係三個月以上之期票，認被告等當時大量進貨，即無施用詐術
之行為，亦有判決不載理由及所載理由矛盾之違法。(四)、原判決
僅以被告等事後積極與被害人尋求解決之道即認其未具詐欺之犯
意，就甲○○於八十九年十一月十三日即潛逃出國，經發布通緝
後，至九十年十二月九日始返國遭緝獲之事實均未予考量，其採
證顯違一般社會經驗法則，有判決理由矛盾之違法等語。
惟查：本件原判決以公訴意旨略以：被告甲○○為新竹市○○路
四九三號一樓帆盛公司之負責人，其妻即被告乙○○為總經理，
二人亦在中國大陸上海市與他人合資成立上海凱振公司。甲○○
、乙○○明知自己資力不足，為求順利在上海市成立凱振公司，
竟共同意圖為自己不法之所有，且基於常業之犯意，於民國八十
二年間，推由甲○○先後至甲○○舅父曾紹雄、曾國雄在新竹市
之住處，向二人表示欲前往上海市設廠，希望曾紹雄及曾國雄各
出資三百萬元，可成為凱振公司股東，分享凱振公司所創造之利
潤，曾紹雄與曾國雄陷於錯誤，各開立支票讓甲○○提領。豈料
甲○○二人是以乙○○所經營之振勤公司為名，與上海嘉定黃渡
低壓電器廠合資成立凱振公司，未將曾紹雄、曾國雄列入凱振或
振勤公司之股東、董事，亦不讓曾紹雄二人參與經營，迄未曾出
示各項公司會計帳冊、股東及董監事名冊，僅於八十三年間分配
一次紅利。又甲○○二人所經營帆盛公司、振勤公司於八十七年
底，銷售一批價值美金四百餘萬元之燈具至俄國，然因品質瑕疵
遭退貨，二人逐漸積欠龐大債務，延至八十九年初，帆盛公司已
無力經營，然二人為圖東山再起，將營業重心轉移至上海市，為
獲取足夠資金，竟仍舊繼續向中國電器公司等七十六家廠商購買
零件、器材，開出大量無法兌現之支票，被告二人並隱瞞經營不
善、難以週轉之事實，於八十九年八月至十月間，繼續向中國電
器公司訂購貨品，帆盛公司終於八十九年十一月七日宣布倒閉，
所開支票亦陸續退票，積欠廠商款項超過數千萬元，其中中國電
器公司未兌現票款達五百六十四萬三千一百三十六元。甲○○二
人陸續將詐騙所得鉅款挪用他處，帆盛公司之生產機具亦移往上
海市，以防止受騙廠商聲請法院查封拍賣。二人另以乙○○之母
吳何鶯鶯之名，於九十年一月三十日，在台灣成立倍好有限公司
，再度經營燈具買賣。換言之，甲○○等雖有部分償債能力，卻
隱匿財產，僅願以債權額二成返還欠款，至此所有債權人始知受
騙，因認被告二人涉犯刑法第三百四十條之常業詐欺取財罪嫌等
情。惟經審理結果，認為不能證明被告等犯罪，乃維持第一審諭
知被告等均無罪之判決，駁回檢察官在第二審之上訴。已依據卷
內資料詳予說明所憑證據及認定之理由；從形式上觀察，原判決
並無違背法令之情形。且按取捨證據及認定事實，乃事實審法院
適法職權之行使，其對證據證明力所為之判斷，苟不悖通常一般
人日常生活之經驗，又未違背客觀上應認為確實之定則，並已敘
明其何以為此判斷之心證理由者，即不能任意指為違法。原判決
理由說明：「被告甲○○於八十二年間，邀集親友曾國雄、曾紹
雄、黃文達、莊政夫、謝德榮、張政峰、陳茂生、曾秀卿及王正
治等共十人，共同投資赴大陸設廠，生產照明燈具等產品，惟受
限於當時我國法令有關個人之大陸投資限制，乃以台灣振勤公司
與大陸上海嘉定黃渡低壓電器廠合作模式，以二法人合資型態設
立上海凱振公司之方式經營，董事長為陳立人（實際上由王正治
代理董事長，至八十五年五月間改由被告甲○○擔任董事長），
而告訴人曾紹雄、曾國雄為董事等情，除據被告甲○○供稱明確
外，告訴人曾紹雄於原審（第一審）亦坦認甲○○確有在開股東
會議時將伊及曾國雄列為上海凱振公司董事，證人即凱振公司股
東之一之黃文達證稱甲○○有說過要用法人、公司的名義去投資
、又開股東會的時候有講過列曾紹雄、曾國雄為上海凱振公司的
董事，且經他們同意等語屬實，此外，復有滬台合作經營上海凱
振電器有限公司章程及凱振公司董事會成員和高級管理人員名單
在卷可查，是上開被告甲○○及告訴人等共同投資大陸凱振公司
並係以法人投資之方式經營，而告訴人二人亦均列為凱振公司董
事之事實，應屬實在」等語（見原判決正本第六頁至第七頁）；
復說明依據證人即股東之一之黃文達在第一審所為：甲○○有交
付股東（名冊）之單子等語之證詞，曾紹雄、曾國雄均自承有召
開八次股東會，並有會議紀錄在卷，且曾紹雄、曾國雄亦自承會
議紀錄上渠等簽名均屬真正，又曾紹雄、曾國雄、黃文達等投資
人均自承多次親至上海凱振公司視察業務，公司設有工廠並正常
生產，另曾紹雄、曾國雄亦自承曾經委託正大聯合會計師事務所
會計師王惠民前往上海凱振公司查帳，並有該會計師事務所出具
之報告書在卷可參，綜而據認甲○○並無不讓曾紹雄、曾國雄等
瞭解公司經營之情形，且無不出示各項會計帳冊及資產負債表等
情形（見原判決正本第八頁至第九頁）；所為論斷，均有卷內資
料可資覆按，且依卷附王惠民會計師赴大陸查帳後之上開報告書
亦列曾紹雄、曾國雄為股東無誤。另依卷內資料，本件之投資案
係於八十二年發生；甲○○於九十年十二月九日供稱：海峽兩岸
於八十四年前不准私人名義到大陸投資，必須用公司名義投資，
股東也知道等語（見第一審聲羈字卷）；又曾紹雄自承，甲○○
曾找伊擔任上海凱振公司之董事長，伊自己不願意（見訴字卷第
二四頁反面），證人黃文達證稱：甲○○有提出資產負債表給股
東，但伊看不懂；曾紹雄證稱：甲○○開股東會時，有時也有提
出公司帳目，但即使提出我們又看不懂等語（見訴字卷第二四三
頁、第二四五頁反面）；況且倘曾紹雄、曾國雄兩人並非股東而
為無關之第三人，任意聘請會計師前去查帳並指導上海凱振公司
之會計師會計作業，上海凱振公司應無同意之理。則原判決說明
上海凱振公司成立時係以法人名義與大陸廠商合資，嗣後有列曾
紹雄、曾國雄等人為董事，且召集多次股東會議，並提供有關帳
目給股東，並由曾紹雄、曾國雄委人查帳等情，即與卷內資料並
無不合，判決並無違誤。檢察官上訴意旨再執曾紹雄等未任董事
、甲○○不交付帳目及文件等事項指摘，係置原判決上開明確論
斷於不顧，且對原審取捨證據及證據證明力判斷之適法職權行使
，任憑己見指摘，或就同一證據資料為相異之評價，或就不影響
於判決本旨之事項再為事實上之爭辯，均與法律規定得為第三審
上訴理由之違法情形，不相適合。又曾紹雄、曾國雄雖提出甲○
○之傳真，內容為「請尊重執行董事之權益，一切以公司利益為
最高指標，目前人事安排尚未擬定，擬定之后也以公司利益為主
…所謂人善被人欺，馬善被人騎，請不要過份…不要再找麻煩，
或自找麻煩」等語，惟上開傳真之內容亦未否認曾紹雄、曾國雄
之投資；且依卷附之傳真影本，係於八十九年（即西元二０００
年）十二月十五日傳真（見偵字第七一七號卷第十一頁），距甲
○○邀集曾紹雄、曾國雄等人投資已逾六年以上，且依卷內資料
，當年十二月間甲○○在台之帆盛公司，已因週轉不靈，必須處
理債務及面對債權人之催討；尚難以上開六年後之傳真內容遽認
甲○○在八十二年時即有詐欺曾紹雄、曾國雄入股之情形。原判
決雖未就上開傳真說明其取捨判斷之理由，但上開傳真既不足以
動搖原判決之認定事實，於判決結果自不生影響。上訴意旨(一)、
(二)均非適法之第三審上訴理由。原判決理由就中國電器公司部分
說明：「(一)、帆盛公司與中國電器公司生意往來多年，自八十三
年十一月起即已開始交易，並自八十六年間起，二公司間之生意
往來更為頻繁，金額亦較多，往來方式係由帆盛公司向中國電器
公司下單訂貨，由帆盛公司尋找購買客戶，或由帆盛公司找到購
買客戶後再向中國電器公司下單，並由帆盛公司簽發期票付款，
付款方式係給帆盛公司開三個月的票期，亦即倘若係四月份的貨
款，是五月向帆盛請款，可以開八月份的票據等情，除據甲○○
供稱在卷外，並經告訴人之代理人康鴻儀於原審（第一審）訊問
時陳述明確，並有交易明細可證；換言之，八月份為發票日或到
期日之票據，其貨款的發生日係在數月前即四月份即已發生。又
帆盛公司與中國電器公司於八十八年全年度，往來之營業額高達
一千零二十九萬二千八百四十四元，而八十九年度一月至十月間
雙方生意往來之營業額為一千一百二十九萬五千二百元等情，此
有雙方之交易金額明細表、中國電器公司客戶對帳單及統計表附
卷可憑。可知，被告等向告訴人公司所訂的貨，每月並無特別異
常進貨之情形，甚且於公司財務確實出現不佳時（帆盛公司於八
十九年十一月七日倒閉，甲○○於八十九年十月間退票），被告
等於八十九年十月間向告訴人公司進貨僅有三萬六千零五十元，
並無利用此際大量進貨之情形，可認被告等係與告訴人公司為正
常之交易往來，並未於財務不佳時藉此向告訴人大量進貨，主觀
上難認有何不法所有之意圖，客觀上亦難認有何施用詐術之行為
。(二)、又帆盛公司至八十九年九月間為止，甲○○對中國電器公
司簽發貨款票據均能如期兌現，未有何差池，亦經中國電器公司
代理人康鴻儀於原審（第一審）訊問時陳稱：（八十九年）十月
十日之前沒有跳票紀錄等語屬實，而十月間亦兌現部分票據，此
亦有八十九年之期票登記簿上詳載支出金額及支票號碼可證。又
八十九年十一月間帆盛公司發生週轉不靈之後，始產生應付之票
據無法陸續兌現之骨牌效應，然被告等所有積欠中國電器公司之
貨款均係八十九年十月間之前所發生之情，亦經告訴人職員吳錦
錠於原審訊問時陳稱最後一次進貨是在八十九年十月份等語明確
，亦有交易金額明細在卷可查；是帆盛公司與中國電器公司均正
常交易，被告等並非一開始即以拒絕往來之票據支付票款，而商
場上之經營風險及資金週轉、調度之突發狀況，並非被告等所得
預知，被告等資金週轉失靈、調度失調，亦應非被告所願意，尚
不能以被告等事後開給告訴人公司之票據未能兌現，即遽以推認
被告等於向告訴人進貨時即預存不法所有之意圖。(三)、另帆盛公
司退票後，甲○○主動委託大興國際法律事務所代理出面與債權
人開會協調，陸續清償積欠廠商之貨款。另甲○○並與中國電器
公司之代理人協議，以上海之公司一批約值四百十餘萬元人民幣
．設值人民幣二百元之燈具抵償該公司之債務，該批貨物業經中
國電器公司人員許火榮在中國大陸清點後，並於九十一年十一月
二十六日之會議時經雙方確認，雖最後因故未能達成共識，然可
證被告等事後並未逃避其對告訴人之債務。(四)、被告等陳稱帆盛
公司向銀行之貸款額度尚有餘額，因高旗公司持有甲○○所開立
之八十九年八月二十九日期票，高旗公司未同意被告等延期之請
求而提示，致使甲○○因存款不足遭致跳票，並影響被告等向銀
行續貸款之情形，並經高旗公司代表人高承丕、許美惠陳稱屬實
，並有銀行貸款書所載其可貸予之款項額度高達一億元，而被告
等至八十九年八月間只向銀行貸款約八千萬元左右，亦有向銀行
所簽立之借據一紙在卷可證，是被告等所言向銀行貸款尚有額度
，尚非不可採信」等語（見原判決正本第十頁至第十五頁）；原
判決係綜合全案卷證，認不能證明被告等有不法所有之詐欺意圖
，所為論斷，並無違誤。至於告訴代理人康鴻儀所指帆盛公司於
八十九年十月十日即有跳票紀錄，十月十日後即未再出貨給帆盛
公司，十月十日之退票延到十一月，還是跳票，十月訂的貨係十
一月付款，且可延到次年二月十日等語，核與原判決上開理由說
明帆盛公司在十月十日之前對中國電器公司無退票之情形，並無
牴觸，且與原判決說明退票之後未再與中國電器公司有交易等情
相符，至於帆盛公司貨款之支付方式係三月之期票一節，已經原
判決說明甚明，是上訴意旨所引之康鴻儀上開陳述，或經原判決
予以參酌，或不影響原判決之結果，核非適法之第三審上訴理由
。又依起訴書之記載，高旗公司指訴被告甲○○等積欠貨款之事
實，係經檢察官另以侵占罪嫌起訴，經第一審法院審理結果就該
部分判決無罪，檢察官未上訴而確定，自難再就高旗公司部分再
予論究其詐欺罪責。況依卷內高旗公司代表人高承丕及其妻許美
惠之供詞，均不否認帆盛公司與高旗公司自八十一年五月二日起
即維持合作產銷契約關係多年，每年帆盛公司支付之金額高達一
千萬元以上，且至八十九年九月間止，亦有向高旗公司付款，而
帆盛公司向高旗公司所訂之貨品，亦依平常程序產銷等情（見訴
字卷第三五五頁），則上訴意旨所引高承丕之供詞，指八十九年
八月二十八日，乙○○仍要求高旗公司依前之約定出貨一節，即
不能推翻原判決之認定。又甲○○雖於八十九年十一月十三日離
境，但在離台之前即已委託大興法律事務所代為清理債務，並經
該法律事務所於八十九年十一月三日發函通知債務人協調還款方
案，事後亦處理在大陸之燈具貨物抵償中國電器公司，上訴意旨
所指甲○○出境一節，縱使屬實，亦不足以推翻原判決之結果；
上訴意旨(三)、(四)執以指摘，自非適法之第三審上訴理由。其餘上
訴意旨，或係徒憑己意，為單純之事實上爭執，或係對原審認事
、採證之適法職權行使及已為論斷之事項爭辯，又未依據卷內資
料具體指摘原判決究係如何違背法令，自不足據以辨認原判決已
具備違法形式。綜上。應認檢察官之上訴為違背法律上程式，予
以駁回。
據上論結，應依刑事訴訟法第三百九十五條前段，判決如主文。
中　　華　　民　　國　九十六　年　　二　　月　　八　　日
                      最高法院刑事第十一庭
                          審判長法官  林　永　茂
                                法官  洪　文　章
                                法官  蕭　仰　歸
                                法官  何　菁　莪
                                法官  王　居　財
      本件正本證明與原本無異
                                      書  記  官
中　　華　　民　　國　九十六　年　　二　　月　 十二 　日
                                                      Ｑ
